【裁判字號】    92,易,747
【裁判日期】    920701
【裁判案由】    詐欺
【裁判全文】
臺灣臺南地方法院刑事判決                          九十二年度易字第七四七號
    公  訴  人  臺灣台南地方法院檢察署檢察官
    被      告  甲○○
右列被告因詐欺案件，經檢察官提起公訴（九十一年度偵續字第五二號），本院判決
如左：
    主  文
甲○○無罪。
    理  由
一、公訴意旨略以：被告甲○○明知丙○○（另因違反律師法，經台灣高等法院台南
    分院以九十二年度上易字第三號判處有期徒刑四月）並無律師資格，然因故得悉
    乙○○之配偶秦旺朝因職業災害致死，需委任律師處理訴訟事件，竟與丙○○共
    同基於為自己不法所有之意圖，基於犯意聯絡，於民國八十九年五月間向乙○○
    詐稱：「丙○○是個很厲害的律師，常常打贏官司，請他處理一定沒問題」，又
    稱：「建設公司都很黑，這個律師很不錯，不請律師不行。」等語，且陪同乙○○至丙○○位於台南縣仁德鄉之住處，由丙○○向乙○○出示為他人辦理訴訟之
    相關文件，致使乙○○陷於錯誤，誤以為丙○○具有律師資格，而委任其代為處
    理職業災害之和解事宜，為該案之訴訟代理人，並經由甲○○交付丙○○新台幣
    （下同）三萬元之律師費。因認被告甲○○涉犯刑法第三百三十九條第一項之詐
    欺罪嫌云云。
二、公訴人認被告涉有右揭詐欺犯行，無非以：被告明知丙○○未具律師資格，竟介
    紹丙○○處理告訴人之配偶秦旺朝職業災害致死賠償事宜時，稱丙○○是個很厲
    害的律師，常常打贏官司，請他處理一定沒問題，建設公司都很黑，這個律師（
    丙○○）很不錯，不請律師不行；又丙○○未具律師資格，受任後三度陪同告訴
    人出席調解委員會及和解會議，事後向告訴人收取費用三萬元，與一般律師所執
    行之民刑事訴訟業務並無二致，丙○○因違反律師法部分，經台灣高等法院台南
    分院九十二年度上易字第三號判決確定。被告對丙○○未具備律師資格，意圖營
    利而辦理訴訟事件而違反律師法，應無推諉不知情之理。並有和解書及支票影本
    在卷可稽為論據。訊據被告甲○○固供認介紹丙○○為告訴人處理其夫上述職業
    災害致死損害賠償及轉交告訴人交付三萬元予丙○○情事，惟堅決否認犯行，辯
    稱：伊與告訴人係十多年朋友，告訴人之夫秦旺朝因職業災害死亡要跟昇典營造
    公司談和解及保險理賠問題，告訴人問伊是否有認識之人可代為處理，伊原要告
    訴人去請律師處理，告訴人表示請律師太貴，始於八十九年五月間介紹伊兄之同
    學即丙○○為其處理，介紹時並沒有向告訴人乙○○稱丙○○是很厲害的律師，
    常常打贏官司，請他處理一定沒問題及建設公司都很黑，這個律師很不錯，不請
    律師不行等言詞。又告訴人事後交付三萬元予伊轉交丙○○，是丙○○有幫她處
    理民事和解賠償金額由二百五十萬元提高四百三十萬元，告訴人為了答謝丙○○
    ，才包給他的等語。
三、按犯罪事實應依證據認定之，無證據不得推定其犯罪事實；又不能證明被告犯罪
    者，即應諭知無罪之判決，刑事訴訟法第一百五十四條、第三百零一條第一項分
    別定有明文。其次，認定不利於被告之事實，須依積極證據，苟積極證據不足為
    不利於被告之認定時，即應為有利於被告之認定，更不必有何有利之證據；認定
    犯罪事實所憑之證據，雖不以直接證據為限，間接證據亦包括在內，然而無論直
    接證據或間接證據，其為訴訟上之證明，須於通常一般之人均不致有所懷疑，而
    得確信其為真實之程度者，始得據為有罪之認定，倘其證明尚未達到此一程度，
    而有合理之懷疑存在而無從使事實審法院得有罪之確信時，即應由法院為諭知被
    告無罪之判決（最高法院三十年上字第八一六號及七十六年台上字第四九八六號
    判例意旨參照）。再告訴人之告訴，係以使被告受刑事訴追為目的，是其陳述是
    否與事實相符，仍應調查其他證據以資審認（最高法院五十二年度台上字第一三
    ○○號判例意旨參照）。再刑法第三百三十九條第一項詐欺罪之成立，以意圖為
    自己或第三人不法所有，以詐術使人將本人或第三人之物交付為要件。所謂以詐
    術使人交付，必須被詐欺人因其詐術而陷於錯誤，若其所用方法，不能認為詐術
    ，亦不致使人陷於錯誤，即不構成該罪。最高法院四十六年台上字第二六０號著
    有判例可參。
四、經查：
    (一)告訴人固於偵、審中指稱：被告介紹丙○○為伊處理配偶秦旺朝職業災害致
        死賠償時，訛稱丙○○是個很厲害的律師，常常打贏官司，請他處理一定沒
        問題，建設公司都很黑，這個律師很不錯，不請律師不行言詞云云。惟為被
        告所否認。參以告訴人於其告訴狀中指稱：伊配偶秦旺朝職業災害致死賠償
        事宜，決定委請丙○○當代理人，丙○○有向伊表示，律師費要十萬元，且
        事成之後要以賠償金額之一成作為酬勞（見九十年度偵字第七七四五號卷告
        訴狀）。但本院審理時指陳：伊委任丙○○去談賠償之事，未提出委任狀，
        民事之賠償金額共以四百三十萬元達成和解，伊僅給丙○○費用三萬元，因
        原先約定給付十萬元，他沒有出庭，也沒有寫書狀，才給丙○○三萬元作為
        處理損害賠償的律師費用等情。就告訴人指訴其委任丙○○出面洽談損害賠
        償事宜，並未提出授權之委任狀，且約定給付之律師費用亦與告訴人所憑己
        意事後實際給付之律師費用不符，與一般訴訟行為委任律師應出具委任狀及
        付費情節有違，告訴人前之指訴尚非全然無疑。雖告訴人再舉其女秦莉婷供
        證被告確有言及丙○○具有律師資格。然證人秦莉婷於台灣台南地方法院檢
        察署檢察官於九十一年五月七日偵訊時詢以：「八十九年五月間甲○○至你
        家時怎麼說？」，答稱：伊係於「車內」聽到被告說要介紹律師幫媽媽打官
        司，該律師曾幫別人打過很多官司云云。嗣就同一問題再就隔離訊問告訴人
        時，告訴人則指稱：被告係在伊家中跟伊說要介紹律師的云云。有偵訊筆錄
        可參，告訴人及其女秦莉婷就被告介律師之地點顯有不合，未趨一致，告訴
        人所為上開指訴，尚難達於通常一般之人均不致有所懷疑，難採為被告不利
        之證據證明。
    (二)證人丙○○證稱：於八十九年五月間，被告甲○○有介紹告訴人乙○○之先
        生秦旺朝損害賠償事情，事後告訴人並給付三萬元等語。並有告訴人提出之
        損害賠償和解書及賠償金額支票影本在卷可佐。證人丙○○固亦因上揭違反
        律師法之行為，經台灣高等法院台南分院於九十二年四月二十二日以九十二
        年度上易字第三號判處有期徒刑四月確定，有該判決在卷可稽。惟無律師資
        格執行律師業務者，嚴重破壞司法威信且損害司法人員形象，自有加以規範
        防制之必要，爰增列非律師不得執行業務之範圍及罰則規定，期使非律師非
        法執業現象，得以澈底消除，以維護司法威信，保障人民權益，而所謂訴訟
        事件，係指民事、刑事及行政訴訟事件，律師法第四十八條修正理由著有明
        文可考。然不具律師資格者，擅自執行律師業務，是否亦觸犯詐欺罪名，應
        視被告於訂約之際是否使用詐騙手段，有無使告訴人對締約之基礎事實發生
        錯誤之認知，而締結在客觀對價上顯失均衡之契約（即締約詐欺）或被告在
        訂約之際有否自始即乏履約誠意，不依契約本旨履行為不完全給付（履約詐
        欺）具體情形決之。告訴人自承：被告介紹丙○○係為處理秦旺朝職業災害
        致死賠償之事，原先昇典營造公司並沒有說要賠多少，是丙○○幫伊談妥賠
        償四百三十萬元等情。復有上之損害賠償和解書及賠償金額支票影本可參。
        則丙○○雖未具律師資格，惟與告訴人締約處理秦旺朝死亡之損害賠償之基
        礎事實並未使告訴人發生錯誤，而有締約詐欺行為，況確亦加以處理並達成
        和解，亦無不依契約本旨給付而有履約詐欺情事，自無何施用詐術可言。又
        告訴人前陳：丙○○去談賠償之事，沒有出庭，也沒有寫書狀，方給付丙○○三萬元作為處理費用等情。告訴人所為給付之三萬元，顯已斟酌丙○○勞
        務而為，非他人施用詐術使陷於錯誤所致。自難認丙○○有何詐欺犯行，更
        惶論介紹之被告有與丙○○共同詐欺犯行之推論。
五、據上所陳，本件依調查所得證據尚不足以證明被告確有公訴人所指之詐欺犯行，
    此外復查無其他積極證據足資佐證，揆諸前開說明，犯罪尚屬不能證明，應為無
    罪之諭知。
據上論斷，應依刑事訴訟法第三百零一條第一項，判決如主文。
本案經檢察官曾昭凱到庭執行職務
中      華      民      國      九十二      年    七    月    一      日
                                  臺灣臺南地方法院刑事第四庭
                                          法  官  蘇  清  水
右正本證明與原本無異。
如不服本判決，應於判決送達後十日內，向本院提出上訴狀。
                                          書記官  汪  姿  秀
中      華      民      國      九十二      年    七    月    一      日


司法院資訊處製作；財團法人民間司法改革基金會備份。
